最高法院刑事判決　　　　　　　九十四年度台上字第九七九號
　　上訴人　庚○○
　　　　　　乙○○
　　被　告　丙○○
　　　　　　　　　　12號
　　　　　　己○○
　　　　　　丁○○
　　　　　　戊○○
　　　　　　　　　　26號
　　　　　　甲○○
　　　　　　辛○○
　　　　　　　　　　於93年.
上列上訴人等因自訴被告等誣告案件，不服台灣高等法院中華民
國九十一年五月六日第二審判決（九十一年度上訴字第三號，自
訴案號：台灣台北地方法院八十九年度自字第一二八號），提起
上訴，本院判決如下：
    主  文
原判決及第一審判決關於辛○○部分均撤銷。
辛○○自訴不受理。
其他上訴駁回。
    理  由
甲、駁回部分（即被告丙○○、己○○、丁○○、戊○○、甲○
○等五人部分）：
按刑事訴訟法第三百七十七條規定：上訴於第三審法院，非以判
決違背法令為理由，不得為之。是提起第三審上訴，應以原判決
違背法令為理由，係屬法定要件。如果上訴理由係對原審已調查
明確並於判決內論駁或說明之事項，徒憑己見重為事實上之爭辯
，或任意指摘，顯與法律規定得為第三審上訴理由之違法情形不
相適合時，即應認其上訴為違背法律上之程式，予以駁回。本件
原判決關於丙○○、己○○、丁○○、戊○○、甲○○等五人部
分（下稱被告等人）係以：上訴人等於第一審自訴意旨略稱：被
告等人均為鄭必陶祭祀公業（下稱公業）之派下員，上訴人等則
為公業之管理人，被告等人為達掌控公業之目的，竟在民國（下
同）八十七年四月十二日所召開之派下員大會，向派下員指稱上
訴人等侵占公業財產，鼓勵派下員非法罷免上訴人等管理人之職
，並意圖使上訴人等受刑事處分，於八十七年十一月十一日具狀
向台灣台北地方法院誣指上訴人等：「掌管公業全體派下員所共
有土地，竟意圖自己不法之所有，基於共同概括犯意聯絡，於七
十七年八月二十四日明知未得全體派下員過半數同意，竟以假買
賣方式，將原屬公業名下之台北市○○區○○段三小段六八三地
號土地（下稱六八三號土地），以買賣為名，移轉所有權予鄭泳
霖（原名鄭文龍）、鄭榮桂、鄭德、鄭成煥、鄭輝名下（下稱鄭
泳霖等五人，又其等每人應有部分各為五分之一），復將原屬公
業名下之台北市○○區○○段三小段六七一、六七二地號土地（
下稱六七一、六七二號土地），以假買賣為名，移轉所有權予鄭
泳霖，認上訴人等涉犯刑法第三百三十六條第一項業務侵占罪、
刑法第二百十四條使公務員登載不實文書罪及刑法第三百四十二
條背信罪」，復於八十八年一月十八日具狀追加上訴人等：「於
七十七年七月三十一日召開派下員大會前所發之通知並無處分六
八三、六七一及六七二等三筆地號土地在內，而要派下員蓋章之
同意書上卻載有要處分六八三、六七一及六七二等三筆地號土地
，此乃是施用詐術而利用派下員之錯誤，使派下員同意蓋印鑑章
於內容不同之同意書上，認上訴人等此舉亦犯刑法第三百三十九
條第二項、第一項詐欺得利及刑法第二百十條偽造私文書罪，再
上訴人等自七十二年任管理人迄今，未公開收支明細表及帳簿憑
證，亦不讓派下員查帳，拒交帳冊財產，認上訴人等涉犯背信及
業務侵占罪」；嗣經台灣台北地方法院及台灣高等法院分別以八
十七年度自字第一○○九號、八十八年度上訴字第七六七號判決
諭知上訴人等無罪在案，因認被告等人均涉犯刑法第一百六十九
條第一項之誣告罪嫌。但經原審審理結果，認為不能證明被告等
犯罪，因而維持第一審諭知被告等均無罪之判決，駁回上訴人等
在第二審之上訴。業經敘明：(1)七十二年九月二十五日派下員大
會雖決議包含系爭六八三號土地在內之公業土地，其處分、變更
、建設、合建及其他權利之行使，授權管理人全權處理等情，且
己○○之父鄭仁賢曾具名參與決議，戊○○等人均係在簽到簿上
簽名報到，但有關六八三號土地之處理，係在該次會議第九項議
程討論，已在議程最後階段，參以派下員眾多（簽到人數逾一五
○人），開會地點在「奇谷食堂」，現場能否控制得宜，及派下
各員是否均能知悉會議內容，均值懷疑，當時又係使用舊地號（
即台北市木柵區內湖馬明潭小段九十一號），該決議所謂授權範
圍是否包括將六八三號土地「信託登記」他人，單從決議文字亦
無從查知，被告等人辯稱不知七十二年派下員大會之決議內容尚
非無稽。(2)七十七年七月二十四日公業派下員同意書，實際開會
日期為同年月三十一日，依該次會議之開會通知單所載，其通知
欲討論出售之土地，並無六八三號土地，亦未表明該土地將信託
登記，且表明可領取車馬費新台幣（下同）二萬元，且該同意書
係載明同意包含六八三號土地在內之三筆土地「出售，使用權同
意，及其他有關管理收益處分行為」，並未明白將「信託登記」
記載為同意之範圍，被告戊○○、丁○○、甲○○辯稱當時是去
領車馬費，並不知同意書之內容，亦不知有信託登記情事，即屬
可信。(3)七十七年七月三十一日公業委員會臨時會議決議內容，
係議決六八三號土地「為配合中建公司畸零地使用，先由派下員
提出同意書，由委員會研擬辦法再作處理」，並未提及信託登記
之事，是不論被告丁○○是否全程參與會議，不能認其已知其情
；另上訴人等提出八十三年六月九日之確認書，僅有所謂之「大
房、二房、三房代表」共十二人簽名，該十二人均為確認書所載
各筆土地之受信託人，並非派下員全體之簽名確認，被告等人亦
未簽名其上，不能執此認定被告等人已知悉其事。(4)己○○於八
十五年間雖為公業財產處理小組之召集人，戊○○、甲○○及丙
○○之弟鄭昌霖均出席會議，然該小組所處理者並非僅六八三號
土地一筆，而係公業財產，有該小組八十五年度第一次會議紀錄
可稽，且該次會議係由鄭豐年建築師報告文山區○○段○○段使
用規劃案，決議事項第一案為木柵段三小段開發案，第二案則為
萬芳段三小段之開發案，六八三號土地係木柵段三小段之土地，
但觀諸該次會議紀錄及決議內容，均未就六八三號土地有無信託
登記一節有所敘明，丙○○且非親自出席，證人鄭豐年並到庭證
稱其報告中並未指出六八三號土地為公業所有之土地，被告等亦
無從知悉六八三號土地信託登記情事。(5)上訴人等所提出七十七
年七月三十一日臨時會議紀錄記載「萬芳三小段六七一、六七二
地號，派下員鄭忠比照前次會議案，優先購買，知照各委員，先
由派下員提出同意書，由委員會研擬辦法再作處理」，然本件除
六七一、六七二號土地移轉登記予鄭泳霖外，並未見有何委員會
依該決議研擬辦法再作處理，況開會通知單上並未提及六七一、
六七二號土地，參諸該次與會人數既雜（僅蓋章人數即逾二百人
），又係以為領取車馬費為主要目的，上訴人等臨時增加通知單
所無之該二筆土地出售事宜於同意書上，即難苛責派下員均能細
看知悉，則被告等人所辯不知同意書之內容，乃懷疑遭上訴人等
不法變賣，即非毫無憑據。(6)被告等人於另案自訴內容，係指上
訴人等自七十二年任公業管理人迄今，未公開收支明細表及帳簿
憑證，亦不讓派下員查帳，拒交帳冊財產，涉犯侵占、背信罪嫌
等情，而上訴人等所稱之財務報表僅為財務之粗略記載，庚○○
於原審且稱每年均是如此做等語，被告等人指稱上訴人等未提供
明細、憑證供核，即無虛構可言；又戊○○於八十六年度第三次
會議紀錄末尾註明「戊○○僅聆主持人（庚○○）報告，因時間
短促又非管理委員身份，故只旁聽而已，並不參與審查帳目。收
支報告已聽取」，己○○等並簽名於後，足見出席之被告己○○
、戊○○就帳目與收支相符與否尚存保留，上訴人等以該次會議
紀錄即認被告己○○、丙○○等人知悉八十年至八十六年間之帳
目相符，與事實尚有出入。(7)參以被告等人曾於八十六年六月十
九日寄發存證信函要求上訴人等儘速召開派下員大會，嗣又於八
十七年一月二十五日寄發存證信函，表明上訴人等管理公業財產
數十年，從未將公業財產之收支明細表及憑證公布，且未應派下
員之請求召開派下員大會，而請上訴人等儘速回應，其後被告等
人及其他派下員乃向台北市文山區公所請求召開派下員大會，並
獲准召開，有該申請書、附件及台北市文山區公所八十七年三月
十一日北市文民字第八七二○五九三二○○號函在卷可憑；被
告等人獲准召開派下員大會後，又於八十七年三月二十四日寄發
存證信函，邀上訴人等於八十七年四月十二日參加第二次派下員
大會，並請上訴人等「屆時準備，自七十二年至八十七年以來之
帳冊傳票、財產目錄、收支明細、現金簿及銀行存款流向，到會
報告，並主持會議」；足證被告等係以上訴人等僅提出粗略之財
務報表，未能適時提供詳細資料憑核，乃另案對之提起涉犯偽造
文書等罪嫌之自訴，係因與上訴人等雙方溝通無門，懷疑上訴人
等涉案，而不得已之舉，難謂為無端興訟而具誣告之故意等情。
對於認定被告等並無上訴人等指訴之誣告犯行，業經詳述其取捨
證據之心證理由，其推理論斷，衡諸經驗法則、論理法則、證據
法則等皆無違背。又卷內上訴人等於第一審提出七十八年三月十
九日公業管理委員會收支報告，摘要欄載有「繳過稅金、工程受
益費、地價稅」之收支部分，並無相關地號之記載，尚難憑以認
定被告等人已知本案信託登記或出售土地之事，原審縱未予調查
審酌，於判決結果尚無影響，難認即有違背調查證據必要性之違
法。上訴意旨略稱：(1)被告甲○○、戊○○有參加七十二年九月
二十五日之公業派下員會議，被告戊○○、丁○○、甲○○有參
加七十七年七月二十四日公業派下員大會，被告丁○○有參加七
十七年七月三十一日公業委員會臨時會議，被告己○○、戊○○
、甲○○有參加公業財產處理小組八十五年度第一次會議，且己
○○為該小組名集人，戊○○、甲○○為小組成員，其等不可能
不知會議內容及系爭坐落台北市○○區○○段三小段六八三地號
土地僅暫時登記為鄭德等人名義，實質上仍屬公業所有，復明知
上訴人等並無其等自訴之侵占、背信犯行，於台灣高等法院駁回
上訴後，仍提起第三審上訴，依經驗及客觀判斷，難謂無誣告之
故意，原審維持第一審諭知被告等均無罪之判決，有違證據法則
及有調查職責未盡之違法。(2)丁○○有參加上述公業臨時會議決
議，且己○○、丁○○與鄭忠均為公業派下員，相鄰而居，依經
驗焉有不知鄭泳霖為鄭忠之子，及系爭台北市○○區○○段三小
段六七一、六七二地號土地欲出售予鄭忠及以鄭泳霖名義登記之
理，其等並出具同意書及印鑑證明，原判決認其等不知決議出售
之事，及參加七十七年七月三十一日之會議係以領取車馬費為主
要目的，不知同意書內容，其判斷有違經驗法則；又卷附七十八
年三月十九日公業管理委員會收支報告載有「繳過稅金、工程受
益費、地價稅」之收支狀況，被告等應知上訴人等土地已出售而
有收入，原審有對該重要證據漏未審酌之違法。(3)上訴人等提出
之財務報表雖屬粗略，既經己○○、戊○○、甲○○實質審查無
訛，己○○、戊○○縱對八十六年度部分尚存保留，其餘年度部
分之收支是否相符，己○○等有無保留，原審未予說明，有理由
不備之違法云云。係對原審已調查明確並於判決內論駁或說明之
事項，徒憑己見重為事實上之爭辯，或任意指摘，核與法律規定
得為第三審上訴理由之違法情形不相適合。綜上說明，應認此部
分上訴違背法律上之程式，予以駁回。
乙、撤銷部分（即被告辛○○部分）：
按自訴案件被告死亡者，應諭知不受理之判決，為刑事訴訟法第
三百四十三條準用同法第三百零三條第五款所明定。被告在第二
審判決後，上訴於第三審法院繫屬中死亡者，依同法第三百九十
四條第一項但書、第三百九十三條第五款、第三百九十八條第三
款、第三百八十七條之規定，第三審之審判亦有上開條款之適用
。本件上訴人等自訴被告辛○○等誣告案件，經原審維持第一審
諭知被告等均無罪之判決，駁回上訴人等在第二審之上訴，上訴
人等對之提起第三審上訴，於九十一年五月二十日繫屬於本院，
嗣其中被告辛○○於九十三年十二月二十四日死亡，有台北市文
山區第一戶政事務所函送之戶籍謄本在卷可稽，依上開說明，此
既為本院得依職權調查之事項，原判決及第一審判決關於被告辛
○○部分均應予撤銷，另為自訴不受理之諭知。
據上論結，應依刑事訴訟法第三百九十五條前段、第三百九十七
條、第三百九十八條第三款、第三百八十七條、第三百零三條第
五款，判決如主文。
中　　華　　民　　國　九十四　年　　三 　 月　　三  　日
                      最高法院刑事第八庭
                          審判長法官  呂　潮　澤
                                法官  吳　昆　仁
                                法官  孫　增　同
                                法官  吳　昭　瑩
                                法官  趙　文　淵
      本件正本證明與原本無異
                                      書  記  官
中　　華　　民　　國　九十四　年　　三  　月　　八  　日
                                                      Ｅ
